【裁判字號】    97,訴,3590
【裁判日期】    971113
【裁判案由】    殺人未遂
【裁判全文】
臺灣臺中地方法院刑事判決              97年度訴字第3590號
公  訴  人  臺灣臺中地方法院檢察署檢察官
被      告  乙○○
指定辯護人  本院公設辯護人  丙○○
上列被告因殺人未遂案件，經檢察官提起公訴 (97年度偵字第18
443號)，本院判決如下：
    主  文
本件公訴不受理。
    理  由
一、公訴意旨略以：被告乙○○前與告訴人甲○○有隙，於民國
    97年8月5日下午2時10分許，酒後攜帶剪刀1支，至告訴人位
    於臺中縣清水鎮○○里○○路10號住處，與告訴人口角後，
    竟起意殺害告訴人，接續以所攜剪刀刺殺告訴人胸部3刀，
    致告訴人受有創傷性氣血胸伴胸腔開放性傷口之傷害，幸為
    告訴人之姐嚴王招治即時發現送醫急救，始未殺人得逞。嗣
    經警據報當場查獲，並扣得被告所有上開作案用之剪刀1支
    ，因認被告涉犯刑法第271條第2項、第1項殺人未遂罪嫌云
    云。
二、按被告以外之人於審判外之陳述，雖不符前4條之規定，而
    經當事人於審判程序同意作為證據，法院審酌該言詞陳述或
    書面陳述作成時之情況，認為適當者，亦得為證據，刑事訴
    訟法第159條之5第1項定有明文；其立法理由在於傳聞證據
    未經當事人之反對詰問予以核實，乃排斥其證據能力。惟當
    事人如放棄對原供述人之反對詰問權，於審判程序表示同意
    該等傳聞證據可作為證據，此時，法院除認該傳聞證據欠缺
    適當性外，自可承認其證據能力。證人即告訴人甲○○於警
    詢時之陳述，屬被告以外之人於審判外之陳述，而屬傳聞證
    據，惟經公訴人、被告及指定辯護人於審判時同意作為證據
    ，本院審酌該證據作成情況均無不適當之情形，是依上開規
    定，認得作為本案證據。另卷附告訴人甲○○之診斷證明書
    1張 (見警卷第20頁)、現場圖1張 (見警卷第22頁)、現場照
    片10張(見警卷第28至32頁)，並無證據證明係公務員違背法
    定程序取得之物，且為公訴人、被告及指定辯護人所不爭執
    ，依法得為證據。再扣案之剪刀1支，並非供述證據，無傳
    聞法則之適用，與本案具有關聯性，且係經偵辦警員合法取
    得，亦具有證據能力。
三、次按犯罪事實應依證據認定之，無證據不得認定其犯罪事實
    ，刑事訴訟法第154條第2項定有明文。又認定不利於被告之
    事實，須依積極證據，苟積極證據不足為不利於被告事實之
    認定時，即應為有利於被告之認定，更不必有何有利之證據
    ，最高法院著有30年上字第816號判例可資參照。再按刑法
    殺人罪之成立，不僅客觀上須有殺人之行為，且行為人於主
    觀上須具有使人死亡之知與欲，始足當之。而殺人與傷害之
    區別，應以有無殺意為斷，即行為人於下手時有無決意取被
    害人之生命為準，至於被害人受傷處是否致命部位，及傷痕
    多寡、輕重為何等，亦僅得供審判者心證之參考，究不能據
    為絕對之標準；又行為人於行為當時，主觀上是否有殺人之
    故意，除應斟酌其使用之兇器種類、攻擊之部位、行為時之
    態度、表示外，尚應深入觀察行為人與被害人之關係、衝突
    之起因、行為當時所受之刺激、下手力量之輕重，被害人受
    傷之情形及行為人事後之態度等各項因素綜合予以研析，最
    高法院亦有18年上字第1309號、19年上字第718號、20年非
    字第104號、78年臺上字第5216號判例可資參照。是被害人
    受傷處所是否致命部位及傷痕之多寡，輕重如何，雖足供為
    判定行為人有無殺意之參考，惟尚非係判定行為人具有殺人
    犯意之絕對標準。而殺人犯意之存否，固係隱藏於行為人內
    部主觀之意思，且此意思可能係存在有相當之時間，亦可能
    係在下手之際方產生，惟不論係何種情況均須以積極並確實
    之證據證明之，方足以認定之，亦即該項殺人或傷害之主觀
    犯意認定，仍須參酌各方面直接、間接證據，例如行為人與
    被害人之關係，事前之仇隙是否足以引起其殺人之動機、所
    用兇器為何、攻擊時之力勁是否猛烈、被害人之傷勢如何、
    受傷部位是否足以致命、攻擊後之後續動作是否意在取被害
    人性命等一切客觀情狀全盤審酌考量，而不得以推測或擬制
    之方法，以為裁判之基礎。
四、公訴意旨認被告涉有殺人未遂犯行，乃以告訴人甲○○、證
    人嚴王招治於警詢之證述、告訴人所受傷害暨被告酒精濃度
    測定單、扣案剪刀1支資為論據。訊據被告乙○○固坦承有
    於上開時、地持剪刀刺傷告訴人3刀之事實，惟堅詞否認有
    何殺人未遂之犯行，辯稱：伊與告訴人甲○○並無深仇，無
    意致告訴人於死，伊當日是飲酒後想到幾年前告訴人找人打
    伊之事，騎機車去找告訴人理論，伊當時一時激動，想要教
    訓一下告訴人，剪刀是伊平日就放在機車前方菜籃上，當日
    因與告訴人起衝突，才拿出剪刀，伊雖自認有罪，但並非殺
    人等語。經查：
(一)被告乙○○於上揭時間酒後攜帶剪刀1支，前往告訴人甲○
    ○位於臺中縣清水鎮○○里○○路10號住處，以其所攜剪刀
    刺擊告訴人胸部3刀，致告訴人受有創傷性氣血胸伴胸腔開
    放性傷口傷害之事實，業據被告於警詢、偵訊及本院審理時
    供認不諱，並經證人即告訴人甲○○於警詢、本院審理時證
    述明確(見警卷第7至9頁、本院卷第46至47頁)，此外，復有
    告訴人之診斷證明書1張 (見警卷第20頁)、現場圖1張(見警
    卷第22頁)、現場照片10張 (見警卷第28至32頁)在卷可參，
    及被告所有剪刀1支扣案足憑，此部分事實，堪先認定。
(二)是本案應探究者乃被告持剪刀刺擊告訴人時，是否係以殺人
    之犯意為之：
    1.查告訴人甲○○與被告係同村遠親，2人自小即認識，之
      前原有多年交情，其後往來漸少，被告於案發5年前誤會
      告訴人找人毆打伊，2人間雖有嫌隙，惟被告並未因此常
      至告訴人家裡找告訴人理論吵架等情，業經證人即告訴人
      甲○○於本院審理時證述綦詳(見本院卷第47至48頁)。足
      見被告與告訴人間雖因誤解致情誼漸失，但彼此並無深仇
      大恨，被告亦未因此而屢向告訴人尋釁、理論，是被告因
      與告訴人間多年來未解心結，飲酒後思及心有不滿，前往
      告訴人住處理論，衡情被告當無僅因上開糾紛，即萌生戕
      害告訴人生命之動機及故意。
    2.被告持以攻擊告訴人之工具，乃一般日常生活通用之剪刀
      ，就上開剪刀之外觀觀之，其前端為金屬材質，形狀尖銳
      ，有卷附該支剪刀之照片2張可參 (見警卷第34頁)，執持
      向他人刺擊，固非無殺傷力，惟其尖銳部分不長，持此為
      殺人兇器，客觀上顯較難達其目的，被告倘係有意殺害告
      訴人而事先預備兇器，再前往告訴人住家尋釁，衡情應可
      準備更為鋒利而有殺傷力，更容易達成致人死亡目的之工
      具。是以，縱令被告有持剪刀傷人之舉，亦難遽以推論被
      告對告訴人即有殺人之犯意。
    3.又告訴人遭被告以剪刀刺傷後，受有創傷性氣血胸伴有胸
      腔開放性傷口之傷害，傷口位置分別係在右胸2cm、前胸
      2cm、左肩2cm，有上開診斷證明書在卷可稽，所受傷害固
      均係在人體要害之胸部，惟告訴人於97年8月5日下午2時
      28分許送往童綜合醫院急診，依該院理學檢查結果，告訴
      人送醫當時體溫為36℃、血壓為158/78㎜hg，脈搏67次/m
      in，呼吸17次/min，意識清楚、呼吸正常、循環正常，生
      命跡象穩定，有該院97年10月2日 (97)童醫字第1241號函
      及檢附告訴人急診病歷資料在卷可憑 (見本院卷第35至39
      頁)，足見告訴人所受傷勢客觀上非足以致命，自難僅憑
      告訴人受傷部位係在胸部，即認被告意在殺害告訴人。且
      依證人即告訴人甲○○於本院審理時證述：當時伊是睡覺
      起來去開門，只穿了一件內褲，沒有穿衣服，被告看到伊
      沒有說什麼，就先用剪刀刺伊左前胸1刀，伊就問被告為
      何刺伊，被告就說一些有的沒的事情，伊走出門口，與被
      告就在門外騎樓下講話、拉扯，因為被告刺伊，伊要搶被
      告的剪刀，但沒有搶下，第2刀、第3刀被刺的情形伊已經
      忘記了，只知道送醫院時，已經被刺了3刀等語 (見本院
      卷第47頁)。堪認除被告初始刺擊之第1刀外，告訴人所受
      第2刀、第3刀之傷害，係在雙方拉扯、告訴人欲搶下剪刀
      過程中造成，此與有意殺人而於一見面時即接續猛刺3刀
      ，顯屬有別。
    4.再者，被告與告訴人在現場拉扯約10幾分鐘，而旁邊雖有
      許多人圍觀，但無人勸阻將被告與告訴人拉開，係被告見
      告訴人流血後，即行罷手未再有進一步攻擊，告訴人因而
      得於負傷後送醫急救，而被告則停留站在告訴人住處前方
      ，直至警員據報到達現場時仍未離開之情，亦經證人即告
      訴人甲○○於警詢、本院審理時結證在卷(見警卷第8頁、
      本院卷第47頁反面)，並有警員職務報告在卷足憑(見警卷
      第1頁)。倘被告意在殺害告訴人，則斯時被告手中持有剪
      刀，告訴人手中並未持有任何器械，而以當時情況，告訴
      人已受傷流血，又周圍雖有人旁觀，但無人攔阻，被告對
      所處環境有絕對掌控之優勢，其大可繼續刺殺告訴人，此
      情形下欲使告訴人發生重傷或死亡結果，當非難事，然被
      告於見告訴人流血後即自行罷手，此與一般殺人犯行之客
      觀常態，顯有出入，是被告辯稱其無殺害告訴人之意等語
      ，應堪信實。
(三)綜上各情以觀，本院認被告持剪刀刺擊告訴人胸部之行為，
    應係基於普通傷害之犯意而為之，是被告上揭所為，應僅構
    成刑法第277條第1項之普通傷害罪。
五、按告訴乃論之罪，告訴人於第一審辯論終結前，得撤回其告
    訴；又告訴經撤回者，應諭知不受理之判決，刑事訴訟法第
    238條第1項、第303條第3款分別定有明文。本案被告所犯刑
    法第277條第1項普通傷害罪，公訴人認被告所為係犯刑法第
    271條第2項、第1項之殺人未遂罪，容有未洽，惟起訴基本
    社會事實同一，本院仍應予以審理。則依刑法第287條前段
    之規定，犯同法第277條第1項之罪，須告訴乃論。茲因告訴
    人與被告已達成和解，於本院審理中已具狀撤回傷害告訴，
    有和解書、撤回告訴狀各1份在卷可按，揆諸前開說明，爰
    逕諭知不受理之判決。另按刑事判決得就起訴之犯罪事實變
    更檢察官起訴所引應適用之法條者，以科刑或免刑判決為限
    ，本案檢察官以殺人未遂起訴，經原審審理結果，認為被告
    所犯實為傷害罪，未經合法告訴，則於判決理由欄敘明其理
    由逕依刑事訴訟法第303條第3款諭知不受理判決即可，原無
    適用同法第300條之餘地(最高法院47年臺非字第41號判例意
    旨、71年度臺上字第6600號判決意旨參照)。本案為不受理
    判決，自無庸變更起訴法條，併此敘明。
六、據上論斷，依刑事訴訟法第303條第3款，判決如主文。
本案經檢察官丁○○到庭執行職務。
中    華    民    國    97    年    11    月    13    日
                  刑事第四庭審判長法  官  唐光義
                                  法  官  郭妙俐
                                  法  官  簡芳潔
以上正本證明與原本無異。
如不服本判決應於收受判決後10日內向本院提出上訴書狀，並應
敘述具體理由；其未敘述上訴理由者，應於上訴期間屆滿後20日
內向本院補提理由書（均須按他造當事人之人數附繕本）「切勿
逕送上級法院」。
                                  書記官  呂苗澂
中    華    民    國    97    年    11    月    13    日


司法院資訊處製作；財團法人民間司法改革基金會備份。
